【裁判字號】    99,醫上訴,2
【裁判日期】    990804
【裁判案由】    業務過失致死等
【裁判全文】
臺灣高等法院高雄分院刑事判決         99年度醫上訴字第2號
上  訴  人  臺灣高雄地方法院檢察署檢察官
被      告  甲○○
上列上訴人因被告業務過失致死等案件，不服臺灣高雄地方法院
98年醫訴字第7 號中華民國99年1 月14日第一審判決（起訴案號
：臺灣高雄地方法院檢察署96年度偵字第19013 號），提起上訴
，本院判決如下：
    主  文
上訴駁回。
    事  實
一、公訴意旨略以：甲○○係址設高雄市左營區○○○路541 號
    馨蕙馨醫院之婦產科醫師，為從事醫療業務之人。緣楊琇菁
    自民國（下同）94年5 月21日懷孕初期起，即在馨蕙馨醫院
    接受甲○○定期產前檢查，甲○○於初次產前檢查時，楊琇
    菁即告以其前於93年12月間已為財團法人義大醫院（下稱義
    大醫院）診斷患有甲狀腺機能亢進疾病，且經產前檢查確認
    楊琇菁係雙胞胎妊娠，均係易於妊娠時誘發肺水腫之併發症
    ，本應積極注意病人之甲狀腺功能變化或施以必要之甲狀腺
    機能亢進治療，以預防甲狀腺機能亢進病人於雙胞胎妊娠中
    誘發肺水腫之嚴重併發症，且依當時之客觀情形，並無不能
    注意之情事，竟疏未注意及此，僅於94年10月18日，在馨蕙
    馨醫院為楊琇菁進行第9 次產前檢查，以抽血檢驗B 型肝炎
    及妊娠糖尿病時，方併予檢驗甲狀腺功能之三碘甲狀腺素（
    下稱T3）與四碘甲狀腺素（下稱T4）及甲狀腺促進激素（下
    稱TSH ）值，且經檢驗後得知T4值偏高及TSH 值偏低之結果
    ，竟未及時通知楊琇菁施以必要之預防措施。嗣於94年11月
    5 日上午6 時許，楊琇菁因破水併子宮不規則收縮，至馨蕙
    馨醫院求診，經值班醫師給予安胎及抗生素治療後，旋於同
    日上午8 時許轉院至財團法人長庚紀念醫院高雄分院（下稱
    長庚醫院）進一步救治，經長庚醫院婦產科產房值班醫師陳
    薇旭給予氧氣及點滴注射硫酸鎂安胎藥等治療後，楊琇菁情
    況有所改善，而送至產房之安胎室持續觀察治療，迄同日下
    午2 時許，楊琇菁因甲狀腺機能亢進及雙胞胎妊娠中誘發急
    性肺水腫，導致急性呼吸衰竭而呼吸困難、臉色發黑失去意
    識，經長庚醫院婦產科總值班醫師歐育哲（陳薇旭、歐育哲
    均經檢察官處分不起訴）與陳薇旭施予急救，並徵得楊琇菁
    家屬同意，施行緊急剖腹生產，於同日下午4 時18分許，楊
    琇菁僅妊娠31週多即剖腹產下蔡易與蔡易成；楊琇菁因甲
    狀腺機能亢進及雙胞胎妊娠中誘發急性肺水腫導致急性呼吸
    衰竭而發生缺血性腦病變、癲癇、肺炎及上消化道出血之重
    傷害，蔡易則於同年12月5 日零時43分許，因早產致周產
    期缺氧、多重器官衰竭而心肺衰竭不治死亡；蔡易成於95年
    4 月28日上午4 時2 分許，亦因早產致敗血症、多重器官衰
    竭而心肺衰竭不治死亡，因認被告甲○○涉犯刑法第276 條
    第2 項之業務過失致人於死、第284 條第2 項後段業務過失
    致重傷害等罪嫌。
二、按犯罪事實應依證據認定之，無證據不得認定犯罪事實。又
    不能證明被告犯罪者，應諭知無罪之判決，刑事訴訟法第15
    4 條第2 項、第301 條第1 項分別定有明文。再者，事實之
    認定，應憑證據，如未能發現相當證據，或證據不足以證明
    ，自不能以推測或擬制之方法，為裁判基礎；且認定不利於
    被告之事實須依積極證據，苟積極證據不足為不利於被告事
    實之認定時，即應為有利於被告之認定；認定犯罪事實所憑
    之證據，雖不以直接證據為限，間接證據亦包括在內，然無
    論直接證據或間接證據，其為訴訟上之證明，須於通常一般
    之人均不致有所懷疑，而得確信其為真實之程度者，始得據
    之為有罪之認定（最高法院40年台上字第86號、30年上字第
    816 號、76年台上字第4986號判例意旨參照）。
三、本件公訴人認被告甲○○涉犯業務過失致人於死、業務過失
    致重傷害等罪嫌，係以：被告甲○○於偵查中供稱94年5 月
    間為楊琇菁初次產檢時，楊琇菁曾告知罹有甲狀腺機能疾病
    ，且經檢查確認楊琇菁係雙胞胎妊娠，並未針對其甲狀腺疾
    病進行治療或用藥，直至94年10月18日以抽血檢驗甲狀腺功
    能指數時，亦未及告知檢驗結果，楊琇菁旋於94年11月5 日
    上午6 時許因破水併子宮不規則收縮在長庚醫院剖腹生產，
    此外，復有義大醫院病歷1 份、馨蕙馨醫院產科診療紀錄與
    94年10月18日血液檢驗單及孕婦健康手冊產檢紀錄各1 紙、
    長庚醫院入院紀錄及護理紀錄單各1 份、楊琇菁診斷證明書
    、蔡易、蔡易成死亡證明書、行政院衛生署醫事審議委員
    會96年11月13日衛署醫字第0960215867號書函暨鑑定書暨告
    訴人乙○○、證人即長庚醫院婦產科總值班醫師歐育哲、產
    房值班醫師陳薇旭、病房值班醫師邱佳琦、婦產科護士王均
    如、史燕華、朱惠如及外科第一加護病房值班醫師許天綸、
    護士李艾蓮於偵查中之證述為主要論據。訊據被告甲○○則
    堅詞否認有公訴人所指業務過失致人於死、業務過失致重傷
    害之犯行，辯稱：心悸、顫抖是甲狀腺機能亢進的最主要症
    狀，伊為楊琇菁產檢時，曾注意並詢問是否有手抖或心悸等
    甲狀腺機能亢進之臨床症狀，楊琇菁均回應無上開情形，且
    其有告知楊琇菁應持續接受義大醫院治療及服用藥物，甲狀
    腺機能亢進患者之治療主要是依臨床狀況，血液報告結果僅
    供醫師參考，其並未違反醫療常規，約診當日伊雖已出國，
    但醫院尚有待診醫師可看診，一般懷孕體重均會增加，一般
    會增加10到15公斤，雙胞胎可能增加20至30公斤，因為一個
    小孩就有3 公斤，雙胞胎羊水會比較多，子宮會撐的比較大
    ，會壓迫到靜脈循環，下肢會比一般孕婦腫，排水量會比較
    差等語。
四、經查：
  (一)被害人楊琇菁懷孕後自94年5 月12日起，在馨蕙馨醫院接受
    被告甲○○定期產前檢查，於初次產檢時曾告知義大醫院診
    斷結果伊患有甲狀腺機能亢進疾病，嗣經被告甲○○產前檢
    查結果確認楊琇菁係雙胞胎妊娠，易於妊娠時誘發肺水腫之
    併發症；迄94年10月18日，被告甲○○為楊琇菁進行第9 次
    產前檢查，方以抽血檢驗T3、T4及TSH 值，檢驗結果呈T4值
    偏高及TSH 值偏低，惟被告甲○○未通知楊琇菁施以必要之
    預防措施，94年11月5 日上午6 時許，楊琇菁因破水併子官
    不規則收縮，至馨蕙馨醫院求診，經值班醫師給予安胎及抗
    生素治療後，旋於同日上午8 時許轉院至長庚醫院救治，迄
    同日下午2 時許，楊琇菁因甲狀腺機能亢進及雙胞胎妊娠中
    誘發急性肺水腫，導致急性呼吸衰竭等而失去意識，經醫師
    急救並徵得家屬同意，施行緊急剖腹生產，於同日下午4 時
    18分許，楊琇菁剖腹產下蔡易與蔡易成；惟楊琇菁因甲狀
    腺機能亢進及雙胞胎妊娠中誘發急性肺水腫導致急性呼吸衰
    竭而發生缺血性腦病變、癲癇、肺炎及上消化道出血之重傷
    害，蔡易、蔡易成則分別於同年12月5 日0 時43分許、95
    年4 月28日4 時2 分許，因早產致多重器官衰竭而心肺衰竭
    不治死亡等情，均為被告甲○○所是認之事實，並經證人即
    告訴人乙○○、證人即長庚醫院婦產科總值班醫師歐育哲、
    產房值班醫師陳薇旭、病房值班醫師邱佳琦、婦產科護士王
    均如、史燕華、朱惠如及外科第一加護病房值班醫師許天綸
    、護士李艾蓮於檢察官偵查中證述在卷，復有義大醫院病歷
    、馨蕙馨醫院產科診療紀錄與血液檢驗單及孕婦健康手冊產
    檢紀錄、長庚醫院入院紀錄及護理紀錄單、楊琇菁診斷證明
    書、蔡易與蔡易成死亡證明書、行政院衛生署醫事審議委
    員會96年11月13日衛署醫字第0960215867號書函暨鑑定書1
    份在卷可稽（見他字第3701號卷第8-29頁、第38-49 頁、偵
    字第19013 號卷第30-32 頁），此部分事實堪以認定。
  (二)被害人楊琇菁發生缺氧性腦病變係因急性肺水腫，導致急性
    呼吸衰竭所造成，有上開行政院衛生署醫事審議委員會96年
    11月13日衛署醫字第0960215867號書函暨第0000000 號鑑定
    書之鑑定意見(三)可資參照。上開鑑定意見內關於判斷產婦有
    急性肺水腫之依據為何？經原審法院向上開審議委員會函詢
    結果，經該會於98年8 月17日以衛署醫字第0980211384號書
    函暨第0000000 號鑑定書覆稱：「產婦併發急性肺水腫之症
    候包括(1)94年11月5 日長庚醫院病程紀錄記載產婦主訴近2
    週體重增加超過10公斤，14：30主訴喘，呼吸頻率超過30次
    / 分。(2)護理紀錄記載，14：30產婦主訴呼吸喘不過來，護
    理人員給予氧氣治療，14：52產婦口中分泌多，繼續給予氧
    氣，並用Ambu協助呼吸。(3)94年11月5 日長庚醫院病程紀錄
    ，20：52氣管插管有紫紅色泡沫分泌物。(4)X-光科檢查報告
    單說明兩側肺葉之肋橫膈角鈍化。(5)94年11月5 日會診心臟
    血管內科，會診紀錄載明胸腔兩側聽診有似爆裂雜音，配合
    上述X 光檢查變化，診斷病人有急性呼吸衰竭、急性肺水腫
    、意識模糊及甲狀腺機能亢進問題。又產婦之雙胞胎妊娠、
    甲狀腺機能亢進、使用安胎藥物、甚至類固醇藥物等均為誘
    發肺水腫之危險因素」等語（見原審審醫訴字第1 號卷第62
    -65 頁）。被告甲○○於檢察官偵查中亦供稱：「甲狀腺機
    能亢進若有藥物控制，生產過程比較平順，甲狀腺機能亢進
    最怕併發症是甲狀腺風暴，會造成產婦體溫急遽升高、呼吸
    急促、血壓增高，若產婦用剖腹產方式可能會造成甲狀腺機
    能亢進問題，衍生成甲狀腺風暴問題」等語（見他字第3701
    號卷第63頁）。是被害人楊琇菁因甲狀腺機能亢進及雙胞胎
    妊娠中誘發急性肺水腫，導致急性呼吸衰竭而發生缺血性腦
    病變、癲癇、肺炎及上消化道出血與其罹有甲狀腺疾病未持
    續治療間，固有因果關係，惟尚難據此推認被告甲○○之醫
    療行為有過失。
  (三)前揭行政院衛生署醫事審議委員會96年11月13日衛署醫字第
    0960215867號書函暨第0000000 號鑑定書之鑑定意見(二)雖認
    為：「馨蕙馨醫院醫師知道病人有甲狀腺亢進，但於產檢期
    間並未積極注意病人甲狀腺功能變化，難謂無疏失之嫌」等
    語（見偵查卷第32頁）。惟被害人楊琇菁係於94年5 月12日
    前往馨蕙馨醫院接受初次產前檢查，問診紀錄上並載有甲狀
    腺亢進疾病，有告訴人乙○○於檢察官偵查中所提出之初次
    產前檢查問診紀錄及檢察官向馨蕙馨醫院調扣之病歷、初診
    掛號單在卷可憑（見他字第3701號卷第8 頁、本院上訴卷第
    62-63 頁）。告訴人乙○○於告訴狀內指稱係於94年5 月21
    日應係誤載（見他字第3701號卷第2 頁）。而依馨蕙馨醫院
    94年5 月12日初次病歷紀錄內亦載有「主訴：理學檢查：
    Hyperthyroidism was told＆followed up ＆TX in
    medical center」（即經告知有甲狀腺亢進在醫學中心追蹤
    及治療），有病歷在卷可憑（見偵字第19013 號卷第47頁）
    ；而被害人楊琇菁前曾於93年12月30日，在義大醫院被診斷
    有甲狀腺亢進，至94年4 月1 日止，陸續在該院接受治療甲
    狀腺機能亢進，亦有扣案之病歷在卷可憑，則被告甲○○辯
    稱：當時被害人楊琇菁曾告知患有甲狀腺機能亢進，且在義
    大醫院追蹤治療等語，即非無據。又被害人楊琇菁係自94年
    5 月12日起，在馨蕙馨醫院接受被告甲○○定期產前檢查，
    至94年10月18日止，8 次從事產前檢查，亦有經檢察官扣案
    之病歷在卷可憑。而被告甲○○於檢察官偵查中供稱：「（
    之後可知楊小姐甲狀腺治療情形？在病歷資料每次都會看到
    甲狀腺機能亢進的記載，我會詢問有沒有一些甲狀腺機能亢
    進的症狀，比如手抖、心悸，他們都說沒有」等語（見他字
    第3701號卷第62頁），核與告訴人乙○○於檢察官偵查中亦
    陳稱：「（每次是否陪同產檢？）每次都有，產檢時我都在
    旁邊」、「（甲○○有無詢問有無手抖或心悸的問題？）當
    時我太太沒有這些情形」等語（見他字第3701號卷第62頁）
    ，足徵被告甲○○確有以問診之方式對被害人楊琇菁從事甲
    狀腺亢進之診斷行為；再參以被害人楊琇菁於產檢時經測量
    血壓結果均為正常，亦有上揭孕婦健康手冊紀錄在卷可憑（
    見他字第3701號卷第9 頁）；而依告訴人乙○○上開所陳，
    並無上開特徵出現，則被告甲○○信賴患者告知其甲狀腺機
    能亢進之疾病持續在醫學中心追蹤及治療，且無任何甲狀腺
    機能亢進之病狀出現，致未採取任何醫療措施，或給藥治療
    ，亦難謂有何疏失。證人乙○○（即告訴人）於原審審理中
    證稱：被告甲○○未曾治療楊琇菁之甲狀腺疾病或開藥，很
    不負責任云云，顯與事實不符，難採為被告甲○○不利之認
    定。至告訴人乙○○事後於本院審理中雖陳稱：伊太太後期
    應有跟甲○○講有心悸之情況等語；惟如後所述，被告甲○
    ○事後亦有於94年10月18日指示該院檢驗人員為被害人楊琇
    菁進行甲狀腺機能亢進之抽血檢驗，是被告甲○○得知後並
    非毫無作為。
  (四)被告甲○○於94年10月18日為被害人楊琇菁進行第9 次產檢
    時，曾指示該院檢驗人員抽血檢驗T3、T4及TSH 值以確認甲
    狀腺機能亢進症治療情況，有該院94年10月18日病歷紀錄所
    載「理學檢查：Pt was TX ＆followed up Thyroid
    function still in medical center」等語可按（見偵字第
    19013 號卷第48頁），告訴人乙○○於本院審理時亦坦承有
    抽血之情事（見本院上訴卷第35頁背面），此部分事實堪信
    為真實。再者，媽媽手冊（按即孕婦健康手冊）上面的日期
    係醫院護士所寫，此經告訴人乙○○於本院審理時結證在卷
    （見本院上訴卷第35頁）；上開手冊上確有11月1 日之記載
    ，其餘均為空白，有孕婦健康手冊紀錄在卷可稽（見本院上
    訴卷第36-1頁）。而依告訴人乙○○於本院審理時證稱：我
    太太就說等甲○○醫師回國再去回診，醫生當時沒有跟我說
    他要出國，我在前一天打電話確認當天醫生有沒有在，他們
    說醫生當時人在國外，我跟我太太討論，等醫生回來再掛94
    年11月5 日的門診等語（見本院上訴卷第35頁背面、60頁）
    ，如被告甲○○未約診，則告訴人乙○○豈有打電話確認之
    理，且11月1 日距抽血之10月18日亦差不多二個星期。則被
    告甲○○辯稱：據被害人楊琇菁懷孕週數約要兩個禮拜回診
    看報告，其有約楊琇菁於同年11月1 日返院查看報告結果，
    惟被害人楊琇菁並未如期返院看診，即堪採信。再者，既無
    證據足以證明當時被害人楊琇菁甲狀腺疾病有急迫之情事，
    則被告甲○○指示醫院檢驗人員抽血檢驗後，未立即查明檢
    驗結果，亦無違醫療常規。被告甲○○固自94年10月30日出
    境後至同年11月4 日入境，有法務部入出境資訊連結作業1
    份在卷（見原審醫訴字第7 號卷第35頁背面）。是被告甲○
    ○自不可能親自於同年11月1 日預定約診時間為楊琇菁看診
    並查看檢驗報告。惟被告甲○○於原審審理時辯稱：因請假
    出國，院內會有代理人代為看診，同時也會交代、註明病患
    狀況讓代理醫師瞭解，不可能讓病患無法看診等語（見原審
    醫訴字第7 號卷第30頁背面）；而職務代理制度存在於各行
    各業，為眾所週知之事，雖被告甲○○於約診時間無法親自
    為楊琇菁看診，惟既有職務代理人並交代注意事項，且該次
    回診目的係查看抽血檢驗報告結果，與婦科內診等涉及病患
    身體隱私無關，則楊琇菁未能如期回診，亦係患者自身疏失
    ，自難苛責被告甲○○而令其負過失責任。
  (五)按醫療行為複雜多樣，就屬明顯可判之應為而不為、不應為
    而為，或純屬醫療行為操作層面等事項，診療醫師有所懈怠
    或疏虞，固難辭刑法上業務過失之責任。但民、刑事責任規
    範目的不同，關於民、刑事過失責任成立要件注意義務之判
    斷基準，原則上不必等量齊觀，基於刑罰最後手段性、謙抑
    性之考量，有關刑事上之過失責任之認定，應依嚴格證明之
    證據法則特別審慎為之。又於醫療過程中，個別病患之具體
    疾病、病程進展及身體狀況等主、客觀條件，原本不一，又
    不時急遽變化，尤其存在斟酌、取捨之事項，如何選擇在最
    適當之時機，採取最有利於病患之治療方式，本屬臨床專業
    醫師裁量、判斷之範疇；倘診療醫師就此所為斟酌、取捨，
    確有所本，並無明顯輕率疏忽，或顯著不合醫療常規之情，
    不能因診療醫師採擇其所認最適時、有利於病患之治療方式
    ，摒除其他，即謂其係懈怠或疏虞，有錯誤或延遲治療情事
    ，而令其負刑法上之業務過失責任（最高法院98年度台上字
    第6890號判決意旨參照）。而甲狀腺疾病之治療係以新陳代
    謝科為主，馨蕙馨醫院則以婦產科為專門，衡諸常情與醫療
    倫理，馨蕙馨醫院婦產科醫師固未曾與其他醫院之新陳代謝
    醫師共同為病患會診，惟被害人楊琇菁既於初診時告以在義
    大醫院追蹤治療及服藥，而於問診後並亦未發現被害人楊琇
    菁有心悸、手抖等現象，因此未給藥治療，並無違背醫學常
    規，被告甲○○於後期得知被害人楊琇菁有心悸現象後，旋
    即當次產檢後指示院內檢驗人員為其抽血檢驗以明症狀，惟
    係因患者自身未依約回診，致被告甲○○未能適時給以適當
    之治療，此亦無從苛責於被告甲○○，是無從證明被告甲○
    ○有何明顯輕率疏忽，或顯著不合醫療常規之情，而令其負
    刑法上之業務過失責任。
  (六)綜上所述，公訴人所舉上開證據，均不足為被告甲○○有違
    反醫療常規而有過失責任之證明，自難繩之被告甲○○以業
    務過失致人於死、業務過失致重傷害等罪責；此外，經核閱
    全案卷證後，認無其他積極證據足資認定被告甲○○有何公
    訴意旨指稱之業務過失致人於死、業務過失致重傷害等犯行
    ，揆諸前開規定及最高法院判例意旨，自應為被告甲○○無
    罪之諭知。
五、原審認被告甲○○被訴業務過失致人於死、業務過失致重傷
    害罪嫌不能證明，而為其無罪之判決，經核與法並無違誤。
    檢察官上訴意旨雖以：(一)經行政院衛生署醫事審議委員會鑑
    定結果，馨蕙馨醫院醫師知道病人有甲狀腺亢進，但於產檢
    期間並未積極注意病人甲狀腺功能變化，除在94年10月18日
    檢查病人甲狀腺功能外，其他產檢時間並未追蹤產婦甲狀腺
    機能狀況，難謂無疏失之嫌」，有鑑定書在卷可稽。參以證
    人乙○○於95年9 月11日偵查中曾明確證述：「我太太認為
    若需要開藥的話婦產科醫院比較知道要怎麼開」、「我在產
    檢過程中有跟甲○○說過我太太有甲狀腺機能亢進症狀」、
    「我太太有表示若要服藥的話，要請甲○○開藥，但甲○○
    並沒有開藥給我們」、「10月18日羊水破裂前一次產檢有驗
    血，報告出來血液有些異常，醫院當時沒有跟我們說」等語
    ，益徵被告甲○○明知病患即產婦楊琇菁有甲狀腺機能亢進
    問題，卻「未予積極注意」，在9 次產檢過程中均未積極清
    查產婦楊琇菁就甲狀腺機能亢進症狀用藥情形，導致「楊琇
    菁因甲狀腺機能亢進及雙胞胎妊娠中誘發急性肺水腫」、「
    急性呼吸衰竭而發生缺血性腦病變、癲癇、肺炎及上消化道
    出血」，造成雙胞胎因之死亡結果，診療過程顯然係有疏失
    。(二)並無證據證明馨蕙馨醫院有開立病患楊琇菁94年11月1
    日門診預約單，亦未見楊琇菁所持有之「媽媽手冊」上有任
    何94年11月1 日約診紀錄，原審法院判決理由卻認定「楊琇
    菁未如期返院看診，有孕婦健康手冊紀錄在卷可稽」，逕為
    採信被告甲○○所提出之手寫記錄，未調查楊琇菁所持有之
    「媽媽手冊」記載，該調查證據過程顯有違誤。況一般婦科
    病患查看檢驗報告通常會隨同產檢時間一併為之，且預約產
    檢時間，醫療院所亦會預先開立門診預約單作為憑證，甚至
    檢驗報告結果如有重大發現，醫療院所亦會先以電話或掛號
    信件通知，詎被告甲○○所屬馨蕙馨醫院於94年10月18日檢
    驗出楊琇菁血液T3、T4及TSH 值顯然偏低情形，有馨蕙馨醫
    院生化檢驗報告單附卷可佐，主治醫師卻未及時告知病患楊
    琇菁並為適當醫療處置，導致楊琇菁因「甲狀腺風暴」併發
    急性肺水腫、缺氧性腦病變，雙胞胎嬰兒因之早產後死亡。
    被告甲○○醫師未即注意及此情形，顯難謂無刑事上之過失
    責任。(三)起訴書犯罪事實認定「楊琇菁自民國94年5 月21日
    懷孕初期起，即在馨蕙馨醫院接受被告甲○○定期產前檢查
    」，此有手寫之馨蕙馨醫院產科診療記錄94年5 月21日初次
    產前問診記錄在卷可稽。原審法院未訊問證人乙○○以釐清
    楊琇菁是否有於94年5 月12日在馨蕙馨醫院進行產檢事項，
    即認定被告所提出之馨蕙馨醫院94年5 月12日病歷紀錄所載
    「理學檢查：Hyperthyroidism was told＆followed up ＆
    TX in medical center」；94年10月18日病歷紀錄記載「理
    學檢查：Pt was TX ＆followed up Thyroid function
    still in medical center 」事項均為真實，調查證據過程
    難稱妥當。況病患楊琇菁之電腦列印馨蕙馨醫院病歷紀錄除
    94年5 月12日、94年10月18日「甲○○醫師用印」相同外，
    其餘94 年5月21等9 次之「甲○○醫師用印」均與前揭印文
    有大小、粗細明顯不同處，難謂無可疑？參以楊琇菁之馨蕙
    馨醫院病歷獨缺94年5 月12日之手寫診療記錄及婦產科超音
    波照片等情，足徵上開94年5 月12日病歷紀錄顯有可疑等語
    ，聲明上訴，指摘原判決不當。惟查：(一)被害人楊琇菁在接
    受被告甲○○產前檢查之前，已先行在義大醫院接受甲狀腺
    亢進之治療，此經被害人楊琇菁前往馨蕙馨醫院接受產前檢
    查時向擔任醫師之被告甲○○主訴明確，而被告甲○○於事
    後產檢過程中亦確有詢問被害人楊琇菁是否有手抖、心悸等
    症狀，告訴人乙○○亦證稱：「當時我太太沒有這些情形」
    等語，已如上述，被害人楊琇菁既無上開症狀，即無給藥之
    必要，如仍指示抽血檢驗或給藥，豈非浪費有限之醫療資源
    ？至告訴人乙○○事後於本院審理中雖陳稱：「伊太太後期
    應有跟甲○○講有心悸之情況」，惟被告甲○○於94年10月
    18日即指示抽血檢驗，而被害人楊琇菁並未依約回診，已如
    上述，是行政院衛生署醫事審議委員會上開鑑定書所稱：「
    產檢期間被告甲○○並未積極注意病人甲狀腺功能變化及未
    追蹤產婦甲狀腺機能狀況，難謂無疏失之嫌」云云，顯屬無
    據。(二)依告訴人乙○○所提出之孕婦健康手冊上面確有醫院
    護士所寫11月1 日等文字，參以告訴人乙○○於本院審理時
    證稱：我太太就說等甲○○醫師回國再去回診，醫生當時沒
    有跟我說他要出國，我在前一天打電話確認當天醫生有沒有
    在，他們說醫生當時人在國外，我跟我太太討論，等醫生回
    來再掛94年11月5 日的門診等語，亦均足以證明被告甲○○
    確有約被害人楊琇菁回診，公訴人認未約被害人楊琇菁回診
    云云，顯係誤會。(三)本件並無證據證明被告甲○○於94年10
    月18日指示該院檢驗人員為被害人楊琇菁抽血檢驗時，被害
    人楊琇菁之身體有何迫切不適之情形，則被告甲○○未於抽
    血當日立即查閱抽血結果，亦無違背醫療常規。再者，在被
    告甲○○為被害人楊琇菁產檢並指示抽血檢驗後，被告甲○
    ○所約診之11月1 日門診前，並沒有機會接觸被害人楊琇菁
    之病歷，則又如何期待被告甲○○能得知抽血之內容，進而
    以電話通知？(四)被害人楊琇菁初次至馨蕙馨醫院接受產前檢
    查之日期確係94年5 月12日，有扣案初診掛號單、病歷在卷
    可憑（見本院上訴卷第62-63 頁），是產科診療記錄內所載
    初次產前檢查問診記錄上所載5 月21日應係誤載，而94年5
    月12日初次病歷紀錄內記載「主訴：理學檢查：
    Hyperthyroidism was told＆followed up ＆TXin medical
    center」等語，亦與扣案義大醫院之病歷所載確曾因甲狀腺
    亢進於93年12月30日至94年4 月1 日止，前往義大醫院治療
    之事實相符，足徵上情係被害人楊琇菁主動告知，否則被告
    甲○○豈能得知，公訴人質疑94年5 月12日之病歷紀錄內記
    載不實云云，實屬無據。再者，如上所述，被害人楊琇菁確
    有於94年10月18日前往馨蕙馨醫院接受產前檢查並接受抽血
    從事病理檢查，惟未依約定日期回診，此經證人即告訴人乙
    ○○證述在卷，惟既係因被害人楊琇菁未依約回診以致延誤
    ，則是縱當次病歷內所載「理學檢查：Pt was TX ＆
    followed up Thyroid function still in medical center
    」等語係屬不實，亦不足以證明被告甲○○當日所為問診、
    抽血等處置有何不當。綜上所述，檢察官執上開事由，指摘
    原判決不當，為無理由，應予駁回。
據上論結，應依刑事訴訟法第368 條，判決如主文。
本案經檢察官陳宗吟到庭執行職務。
中    華    民    國    99    年    8     月    4     日
                  刑事第四庭    審判長法  官  蕭權閔
                                      法  官  陳吉雄
                                      法  官  李嘉興
以上正本證明與原本無異。
如不服本判決應於收受本判決後10日內向本院提出上訴書狀，其
未敘述上訴理由者，並得於提起上訴後10日內向本院補提理由書
狀（均須按他造當事人之人數附繕本）「切勿逕送上級法院」。
中    華    民    國    99    年    8     月    4     日
                                      書記官  唐奇燕

司法院資訊處製作；財團法人民間司法改革基金會備份。
